臺灣苗栗地方法院民事判決　　　　　　　　　　　九十二年度訴字第四九○號
　　原　　　告　臺灣土地銀行股份有限公司
　　法定代理人　乙○○
　　訴訟代理人　甲○○
　　　　　　　　丙○○
　　被　　　告　丁○○
　　訴訟代理人　己○○○
　　兼　右被告
　　訴訟代理人　戊○○
右當事人間請求塗銷土地所有權移轉登記等事件，本院於民國九十三年三月二十六日
言詞辯論終結，判決如下：
    主      文
被告丁○○、戊○○就附表所示不動產於民國八十九年十一月十一日所為之贈與債權
行為，及於民國八十九年十二月十一日所為之所有權移轉登記物權行為，均應予撤銷
。
被告戊○○就附表所示不動產，於民國八十九年十二月十一日經苗栗縣頭份地政事務
所所為之所有權移轉登記應予塗銷。
訴訟費用由被告負擔。
    事      實
甲、原告方面：
  壹、聲明：如主文第一、二項所示。
  貳、陳述：
    一、訴外人炫帥興業股份有限公司（下稱炫帥公司）為採購國外物資，開發進口
        遠期信用狀，於民國八十九年二月三日邀同被告丁○○為連帶保證人，與原
        告簽訂進口遠期信用狀借款契約，約定於美金六十萬元之額度內循環使用，
        契約期限至九十年二月三日止，每筆遠期信用狀之融資期限最長不得超過一
        百八十天，並自押匯銀行押匯日或裝運日起，計算各筆借款之到期日，利息
        自押匯銀行押匯日起至清償日止，按原告一般外匯授信牌告利率計算，逾期
        未清償時，應依照到期當日原告「一般外匯授信牌告利率」與「新臺幣基本
        放款利率加年息百分之二點五」之較高利率支付遲延利息，並加計逾期在六
        個月以內者，按遲延利息百分之十，超過六個月以上部分，按遲延利息百分
        之二十計算之違約金。嗣炫帥公司分別於(1)八十九年四月二十五日向原告申
        請開發遠期信用狀，金額為美金三萬八千四百元。(2)八十九年六月十三日向
        原告申請開發信用狀，金額為美金十四萬一千元。(3)八十九年六月二十三日
        向原告申請開發信用狀，金額為美金九萬七千九百八十八元二角。(4)八十九
        年七月五日向原告申請開發信用狀，金額為美金七萬六千元。惟上開借款屆
        期，炫帥公司皆未依約清償。而被告丁○○為上開借款連帶保證人，明知炫
        帥公司已逾期未繳款，竟以損害原告債權為目的，於八十九年十一月十一日
        將其所有附表所示不動產任意無償贈與被告戊○○，並於八十九年十二月十
        一日移轉登記予被告戊○○。按被告丁○○並無其他財產足供清償對原告之
        債務，其所為之無償行為有害及原告債權，爰依民法第二百四十四條第一項
        規定，請求撤銷上開贈與之債權行為及所有權移轉登記之物權行為，並請求
        被告戊○○回復原狀，塗銷系爭土地所有權移轉登記。
    二、訴外人炫帥公司所有之財產，雖經臺灣板橋地方法院拍出，惟拍賣所得尚不
        足清償原告之債權，被告丁○○為炫帥公司連帶保證人，自應連帶負清償之
        責。
  參、證據：提出進口遠期信用狀借款契約一件、開發信用狀申請書四件、進口結匯
      證實書四件、國稅局歸戶財產查詢清單一件、臺灣板橋地方法院九十一年度執
      字第二四六二九號強制執行事件分配表一件、九十二年度執字第一一一二八號
      強制執行事件拍賣公告一件、臺灣臺北地方法院民事判決一件、臺灣板橋地方
      法院民事執行處函三件（以上均影本）及建物登記謄本十一件、土地登記謄本
      一件、
乙、被告丁○○方面：同意原告之請求。
丙、被告戊○○方面：未於最後言詞辯論期日到場，惟據其先前所提書狀及到場所為
    之聲明、陳述如下：
  壹、聲明：原告之訴駁回。
  貳、陳述：
    一、被告於九十二年十二月十六日具狀陳稱：被告丁○○於八十九年十月間經由
        訴外人庚○○之介紹協調，將附表所示二筆土地及同段三五一地號土地暨其
        上房屋，一併以新臺幣（下同）一百萬元之價格出售予被告戊○○，其間雖
        以贈與方式辦理移轉登記，惟係為節稅之故，原告誤解為無償贈與行為，與
        事實不符。被告間之買賣既屬有償行為，原告訴請塗銷土地所有權移轉登記
        ，自無理由。
    二、其後於本院九十二年十二月十九日言詞辯論期日改稱：被告丁○○前於八十
        九年初農曆快過年時，向被告戊○○借款一百萬元，被告戊○○以現金交付
        ，該一百萬元係被告戊○○標二個互助會之會錢共五十萬元，另向訴外人庚○○借款五十萬元而來。嗣因被告丁○○無錢償還，遂將附表所示二筆土地
        過戶予被告戊○○抵償，代書稱贈與手續較便宜，即以贈與為原因辦理移轉
        登記。
丁、本院依職權查詢被告丁○○歸戶財產資料。
    理      由
一、被告戊○○經合法通知，未於最後言詞辯論期日到場，核無民事訴訟法第三百八
    十六條各款所列情形，爰依原告之聲請，由其一造辯論而為判決。
二、原告起訴主張：訴外人炫帥公司為採購國外物資，開發進口遠期信用狀，於八十
    九年二月三日邀同被告丁○○為連帶保證人，與原告簽訂進口遠期信用狀借款契
    約，其後炫帥公司陸續向原告申請開發信用狀，金額共美金三十五萬三千三百八
    十八元二角。詎借款屆期，炫帥公司未依約清償，而被告丁○○為上開借款連帶
    保證人，明知炫帥公司已逾期未繳款，竟以損害原告債權為目的，於八十九年十
    一月十一日將其所有附表所示不動產任意無償贈與被告戊○○，並於八十九年十
    二月十一日移轉登記予被告戊○○，其所為之無償行為顯有害及原告之債權，爰
    依民法第二百四十四條第一項規定，請求撤銷上開贈與之債權行為及所有權移轉
    登記之物權行為，並請求被告戊○○回復原狀，塗銷系爭土地所有權移轉登記等
    語。被告先則辯稱：被告丁○○於八十九年十月間經由訴外人庚○○之介紹協調
    ，將附表所示土地及同段三五一地號土地暨其上房屋，一併以一百萬元之價格出
    售予被告戊○○，其間雖以贈與方式辦理移轉登記，惟係為節稅之故，實非無償
    贈與行為等語；繼改以：被告丁○○前於八十九年初農曆快過年時，向被告戊○○借款一百萬元，因無錢償還，遂將附表所示二筆土地過戶予被告戊○○抵償等
    語置辯。嗣被告丁○○則於本院九十三年三月二十六日最後言詞辯論期日到場，
    認諾原告之請求。
三、原告主張訴外人炫帥公司為採購國外物資，開發進口遠期信用狀，於八十九年二
    月三日邀同被告丁○○為連帶保證人，與原告簽訂進口遠期信用狀借款契約，約
    定於美金六十萬元之額度內循環使用，契約期限至九十年二月三日止。其後炫帥
    公司陸續向原告申請開發信用狀，金額共美金三十五萬三千三百八十八元二角。
    詎借款屆期，炫帥公司未依約清償，原告就炫帥公司提供之擔保物聲請強制執行
    ，亦僅獲部分清償，且被告丁○○除附表所示不動產外，並無其他財產足供清償
    對原告之債務等情，業據其提出進口遠期信用狀借款契約、開發信用狀申請書、
    進口結匯證實書、臺灣板橋地方法院九十一年度執字第二四六二九號強制執行事
    件分配表、九十二年度執字第一一一二八號強制執行事件拍賣公告、臺灣臺北地
    方法院民事判決、臺灣板橋地方法院民事執行處函、建物登記謄本及土地登記謄
    本等件為證（見本院卷第七至二六頁、第三六至七七頁、第一一九至一四一頁）
    ，並經本院依職權調取被告丁○○之歸戶財產資料查明屬實（見本院卷第一一一
    頁），復為被告所不爭執，堪信原告此部份主張為真實。
四、惟原告主張被告間就附表所示不動產之移轉登記，為贈與之無償行為等語，則為
    被告戊○○所否認，並以前揭情詞置辯；被告丁○○則認諾原告之請求。按原告
    於起訴原因已有相當之證明，而被告於抗辯事實並無確實證明方法，僅以空言爭
    執者，當然認定其抗辯事實之非真正，而應為被告不利益之裁判，最高法院十八
    年上字第一六七九號判例可資參照。本件附表所示之不動產，係被告丁○○於八
    十九年十一月十一日贈與被告戊○○，並於同年十二月十一日辦理移轉登記，有
    土地登記謄本在卷為憑（見本院卷第七、十頁），觀諸該土地登記謄本明載被告
    戊○○受讓附表所示不動產之登記原因為贈與，則原告就其主張贈與之事實，已
    有相當之證明，被告戊○○抗辯其間乃買賣關係云云，自應就此抗辯事實負舉證
    之責任，惟查被告戊○○迄至本件言詞辯論終結止，並未能舉證以實其說，其抗
    辯自非可採。
五、按債務人所為之無償行為有害及債權者，債權人得聲請法院撤銷之。債權人依第
    一項之規定聲請法院撤銷時，得並聲請命受益人回復原狀。民法第二百四十四條
    第一項、第四項前段定有明文。所謂債務人所為之無償行為有害及債權者，係指
    債務人所為減少其財產之行為，有害於總債權之共同擔保而言，債權人之債權，
    因債務人之行為，致有履行不能或困難之情形者，即應認為有損害於債權人之權
    利，最高法院六十九年台上字第一三○二號判決、五十年台上字第八四一號判決
    可資參照。且該撤銷權之客體包括債務人之債權行為及物權行為。債權人行使此
    種撤銷權時，可同時訴請撤銷債務人之債權行為及物權行為，最高法院七十年台
    上字第一七○六號判決亦可供參照。經查訴外人炫帥公司固提供其所有坐落臺北
    縣中和市○○路七三八號八樓、八樓之八、八樓之九建物，為原告設定抵押權，
    惟上開擔保物經臺灣板橋地方法院於九十二年八月及十月拍出後，其拍賣所得尚
    不足清償原告之債權，有臺灣板橋地方法院九十一年度執字第二四六二九號強制
    執行事件分配表及九十二年度執字第一一一二八號強制執行事件拍賣公告等件在
    卷足憑（見本院卷第一二八頁、第一三二至一三六頁），足見訴外人炫帥公司所
    提供擔保之不動產，已不足清償上開借款債務，被告丁○○為炫帥公司之連帶保
    證人，自應連帶負清償之責。則被告丁○○復將附表所示之不動產無償贈與被告
    戊○○，該贈與行為顯然致減少被告丁○○之責任財產，而害及原告債權之實現
    甚明，是原告依民法第二百四十四條第一項規定，請求撤銷被告間贈與之債權行
    為及移轉所有權之物權行為，並依同條第四項規定請求被告戊○○塗銷附表所示
    不動產之所有權移轉登記，於法有據，應予准許。
六、次按當事人於言詞辯論時為訴訟標的之認諾者，應本於其認諾為該當事人敗訴之
    判決，民事訴訟法第三百八十四條定有明文。又按上訴人既於言詞辯論時為訴訟
    標的之認諾，法院即應不調查原告所主張為訴訟標的之法律關係是否果屬存在，
    而以認諾為該上訴人敗訴之判決基礎，此觀最高法院四十五年台上字第三一號判
    例意旨甚明。經查原告請求將附表所示不動產於八十九年十一月十一日所為贈與
    之債權行為，及於八十九年十二月十一日所為所有權移轉登記之物權行為，均予
    撤銷等情，業據被告丁○○於本院九十三年三月二十六日言詞辯論時予以認諾，
    依前開規定及判例意旨，本院自應本於被告丁○○之認諾為其敗訴之判決。
七、又本於被告認諾所為之判決，法院應依職權宣告假執行，民事訴訟法第三百八十
    九條第一項第一款固定有明文，惟查依強制執行法第一百三十條第一項規定：「
    命債務人為一定意思表示之判決確定，視為自其確定時，債務人已為意思表示」
    。是判令撤銷債權行為及物權行為之確定判決，原得依強制執行法第一百三十條
    之規定，單獨向地政機關申請辦理登記，此觀土地登記規則第二十七條第四款之
    規定亦明。執行法院對此確定判決，除依強制執行法第一百三十條發給證明書外
    ，並無開始強制執行程序之必要（參照最高法院四十九年台上字第一二二五號判
    例意旨），是本件應無依職權為假執行宣告之必要，併此敘明。
八、據上論結，本件原告之訴為有理由，依民事訴訟法第三百八十五條第一項前段、
    第七十八條、第八十五條第一項前段，判決如主文。
中　　　華　　　民　　　國　　九十三  　年　　　四　　　月    　九    　日
                                  民事庭法　　　官  黃佩韻
正本係照原本作成。
如對本判決上訴，須於判決送達後廿日內向本院提出上訴狀（須附繕本）。
中　　　華　　　民　　　國　　九十三　　年　  　四　　　月　  　九    　日
                                        法院書記官  張麗琴
附表：
┌───┬─────────┬─────┬─────┬────┬──┐
│編號  │土  地  坐  落    │面     積 │權利範圍  │所有權人│備註│
├───┼─────────┼─────┼─────┼────┼──┤
│  一  │苗栗縣頭份鎮尖山下│一一七平方│二百二十四│戊○○  │    │
│      │段三五一之一三地號│公尺      │分之八十一│        │    │
├───┼─────────┼─────┼─────┼────┼──┤
│  二  │苗栗縣頭份鎮尖山下│四五平方公│二百二十四│戊○○  │    │
│      │段三五一之四三地號│尺        │分之八十一│        │    │
└───┴─────────┴─────┴─────┴────┴──┘
